臺北高等行政法院判決
　　　　　　　　　　　　　　　　　　 95年度訴字第2493號
　　　　　　　　　　　　　　　.
原　　　告　禾易酒業股份有限公司
代　表　人　甲○○（董事長）
送達代收人　桂齊恆律師
被　　　告　經濟部智慧財產局
代　表　人　蔡練生（局長）住同上
訴訟代理人　乙○○
上列當事人間因商標註冊事件，原告不服經濟部中華民國95年5
月26日經訴字第09506168520 號訴願決定，提起行政訴訟，本院
判決如下：
　　主  文
原告之訴駁回。
訴訟費用由原告負擔。
　　事  實
一、事實概要：
    原告前於94年6月15日以「台灣禾易五醇及圖」商標（下
    稱系爭商標，如附圖1）（聲明圖樣中之「台灣」、「五
    」、「醇」不單獨主張專用權），指定使用於商標法施行細
    則第13條所定商品及服務分類表第33類之白蘭地酒、威士忌
    酒、伏特加酒、水果酒、高梁酒、茅台酒、藥味酒、人蔘酒
    、米酒、烈酒、汽泡酒、蒸餾酒、含酒精之飲料（啤酒除外
    ）、梅酒、加有蒸餾烈酒之飯前酒、酒（啤酒除外）、各種
    酒（麥酒及啤酒除外）、酒精飲料（啤酒除外）、料理米酒
    、山葡萄酒等商品，申請註冊，經被告審查，核准系爭商標
    圖樣中之「台灣」；「醇」聲明不專用，並認系爭商標與據
    以核駁註冊第964610號「五神」、第964611號「五春」
    、第983327號「五醇」及第0000000號「五糧液」商標（
    下稱據以核駁商標，如附圖2）構成近似，復指定使用於酒
    （啤酒除外）、酒精飲料（啤酒除外）等同一或類似商品，
    有致相關消費者混淆誤認之虞，以95年3月21日商標核駁第
    291618號審定書為應予核駁之處分。原告不服，主張二商標
    不構成近似且無致相關消費者產生混淆誤認之虞等理由，提
    起訴願，經遭駁回，遂向本院提起行政訴訟。
二、兩造聲明：
　(一)原告聲明（原告未於準備程序及言詞辯論期日到場，聲明及
    陳述依其起訴狀所載）：
    1.訴願決定及原處分均撤銷。
    2.被告應核准系爭商標之註冊。
    3.訴訟費用由被告負擔。
  (二)被告聲明：
    1.駁回原告之訴。
    2.訴訟費用由原告負擔。
三、兩造之爭點：系爭商標指定使用於商標法施行細則第13 條
    所定商品及服務分類表第33類之商品，是否該當商標法第23
    條第1 項第13款之規定，而應不准註冊？
  (一)原告主張之理由：
    1.商標法第23條第1 項第13款之適用，應以商標之足致混淆
      誤認為核心要件。而「五（糧）」意指以五種穀物作為
      原料製作而成之產品，並不足以單獨表彰某一特定來源或
      廠商，相關消費者亦絕不致單以某一商標圖樣上均有不具
      獨創性之中文「五（糧）」，即發生混淆誤認之可能，
      此可證諸案外人台灣菸酒股份有限公司前以「台灣紅高粱
      」商標申請註冊，經被告為核駁之處分，台灣菸酒公司提
      起行政訴訟，經本院94年度訴字第1482號判決為「原告之
      訴駁回」，並於判決中指出：「紅穗高粱係做為釀酒之用
      ，且高粱在台灣最重要的用途就是供釀製高粱酒。因此，
      原告以『台灣紅高粱』作為本件商標圖樣，指定使用於『
      酒（啤酒除外）、高粱酒、烈酒』商品，依上述網路即可
      查知之資料，可以認定依社會一般通念，係表示該等商品
      係由『台灣紅高粱』所製造之相關成分之說明，自有首揭
      法條規定之適用，而不得註冊……」等語，顯見「紅高粱
      」因屬穀物之一而為酒商品之說明文字，則「五糧」既指
      五種穀糧，中文「五糧」使用於酒商品亦不具識別性。系
      爭商標「五（糧）」一詞不具識別性之理由如下：
      (1)中文「五（糧）」為酒商品之說明文字，不得作為近
        似比對之依據：
        「五（糧）」意指以五種穀糧作為原料製作而成之產
        品，經原告利用搜尋網站－YAHOO!奇摩－搜尋「五糧」
        一詞之結果，即可發現市面上有五糧粥、五糧茶、五糧
        糙米、五糧米果等多種由五種榖物製成之產品．顯見「
        五糧」並不足以單獨表彰某一特定來源或廠商，相關消
        費者亦絕不致單以某一商標圖樣上均有不具獨創性之中
        文「五（糧）」，即發生混淆誤認之可能，而係以整
        體文字或圖樣認知商品之產製者，則以系爭商標圖樣中
        包含公司名稱特取部分「禾易」及寶島圖形，自足予消
        費者該商品為來自「寶島」「台灣」之「禾易」公司所
        產製之寓目印象，而足以與據以核駁商標相分別。
      (2)系爭商標之註冊並無致生混淆誤認之虞：
        被告於原處分中雖引據「混淆誤認之虞」審查基準作為
        准駁之理由，卻未就各項參考因素為通盤之考量，顯有
        以偏蓋全之失，就商標「混淆誤認之虞」審查基準中，
        原處分漏未斟酌之參考因素加以考量，當可判斷系爭商
        標並無致混淆誤認之虞，即無前揭法條之適用：
        有關「商標是否近似」：
          系爭商標係由寶島圖形內置中文「台灣」，結合橢圓
          形內置反白中文「禾易」及用黑線勾勒而成之中文「
          五醇」共同組成，整體圖樣以顯著之寶島圖形及獨
          創之中文「禾易」予人深刻之印象，外觀頗具特色，
          消費者一見即會被其獨特之外觀造型所吸引，而據以
          核駁商標分別由單純未經設計之中文「五糧液」或刻
          意突顯字尾字體之「五神」、「五春」、「五
          醇」構成，足見各商標整體意匠可資區分，相關消費
          者殊無發生混淆誤認之情事，自非屬構成近似之商標
          。亦即或單就商標之中文部分以觀，亦可輕易予以區
          別，亦即系爭商標中文字數為七個，據以核駁商標之
          中文字數為三個，其繁簡各異，且中文字尾有別，相
          關消費者實可輕易加以分辨，更無致生混淆誤認之可
          能，系爭商標實無不准註冊之理。
        有關「相關消費者對各商標熟悉之程度」：
          原告自創系爭商標，並將之使用於酒商品，此有商品
          宣傳單、商品實物照片可供本院參酌，足徵原告於實
          際使用時，既不可能忽略圖樣之任何文字及圖形，系
          爭商標整體之使用於酒商品上，確已予相關消費者深
          刻之印象，成為代表原告所提供商品之識別標誌，另
          觀諸據以核駁商標之實際使用情形，其商標權人「四
          川省宜賓五糧液集團有限公司」不僅於酒瓶瓶身標示
          「五醇」字樣，且於瓶頸標示「    」商標，則相
          關消費者依其經驗，係以該圖形商標辨知據以核駁商
          標之商品產製來源，而系爭商標以不同之圖形及獨創
          之公司名稱作為商標主要識別部分，更無與據以核駁
          商標致生交易混淆之情事，實無不准併存註冊之理。
        有關「實際混淆誤認之情事」：
          經原告向同業查詢，發現近三年內沒有任一家業者曾
          看過或聽過標示有「五糧液」、「五神」、「五
          春」、「五醇」商標之酒商品行銷市面，則據以核
          駁商標顯有迄未使用或繼續停止使用已滿三年之合理
          懷疑，自無據以否准其他商標申請註冊之有效權利存
          在。綜上論陳，中文「五（糧）」為酒類商品關於
          原料之普通用語，並不具獨創性及識別性，是原告係
          就此一普通用語另加上獨特之文字及圖形，予消費者
          來自台灣寶島禾易公司出品之五醇之獨特印象，自
          足以創造其標識性，至據以核駁商標則由單純未經設
          計之中文「五糧液」或刻意突顯字尾字體之「五神
          」、「五春」、「五醇」所構成，其與系爭商標
          之外觀、讀音及字義相去甚遠，毫無發生混淆誤認之
          情事，遑論目前我國尚未開放大陸酒進口，且據以核
          駁商標之商標權人並未授權台灣廠商製造販售據以核
          駁商標商品，則據以核駁商標商品既未在國內市場行
          銷，何有致生混淆誤認之可能？自無據以否准其他商
          標申請註冊之有效權利存在。
  (二)被告主張之理由：
　　1.商標法第19條之適用係指商標圖樣整體具識別性，而其圖
      樣中包含說明性或不具識別性之文字或圖形者，為避免因
      該部分致不准註冊，或註冊後就該部分單獨主張權利而產
      生爭議，得經申請人聲明該部分不與商標圖樣分離單獨請
      求專用（被告公告之「聲明不專用」審查要點二參照）。
      而系爭商標圖樣中之「台灣」；「醇」，經原告於申請時
      聲明不專用，應有前條規定之適用，惟商標圖樣構成近似
      與否，仍應以其整體圖樣為準。
    2.商標法第23條第1 項第13款前段所謂有致消費者混淆誤認
      之虞，係指商標給予消費者的印象，可能致使消費者混淆
      而誤認商品╱服務之來源，包括誤認來自不同來源的商品
      ╱服務以為來自同一來源，或者誤認二商標之使用人間存
      在關係企業、授權關係、加盟關係或其他類似關係。而判
      斷是否有致消費者混淆誤認之虞，被告公告之「混淆誤認
      之虞」審查基準中，明列有各項相關參考因素，其中商標
      近似及商品類似二項要素，依前揭法條規定為必須具備之
      要件，其他參酌要素則視個案中是否存在而為斟酌。
    3.系爭商標是否近似暨其近似程度及商品是否類似暨其類似
      程度審酌：
      商標近似係指二商標予人之整體印象有其相近之處，若其
      標示在相同或類似的商品╱服務上時，以具有普通知識經
      驗之消費者，於購買時施以普通之注意，可能會有所混淆
      而誤認二商品╱服務來自同一來源或誤認不同來源之間有
      所關聯（審查基準5.2.1 參照）。商標近似之判斷得就二
      商標外觀、觀念及讀音為觀察。而系爭商標係由台灣圖形
      線條為底上置「台灣」二字、以橢圖形內置反白之「禾易
      」二字，分別於商標圖樣左右上方之兩側並於中間置放空
      心字體之「五醇」三字，分別為三部分直書排列所組成
      ，其中「五醇」係以較大字體突顯且置中，為商標圖樣
      之主要部分，其與據以核駁商標之中文相較，或皆有相同
      之「五」、「五醇」，或僅「神」、「春」、「液」
      之別，以具有普通知識經驗之消費者，於購買時施以普通
      之注意，可能會有所混淆而誤認二商品來自同一來源或雖
      不相同但有關聯之來源，應屬構成近似之商標。又系爭商
      標與據以核駁商標均指定使用於酒（啤酒除外）、酒精飲
      料（啤酒除外）等同一或類似之商品，如標示相同或近似
      的商標，依一般社會通念及市場交易情形，一般消費者極
      有可能誤認二商標之商品為同一來源之系列商品，或者誤
      認二商標之使用人間存在關係企業、授權關係、加盟關係
      或其他類似關係，而產生混淆誤認情事，自有前揭法條規
      定之適用。
    4.至原告雖檢送實際使用之商品宣傳單、商品實物照片、受
      訪業者名片及問卷調查資料加以說明，惟查「五醇」係
      中國名酒五糧液的系列酒，與五糧液酒同工藝，同原料，
      同樣窖池生產，且與五糧液有同樣的歷史，原告以之作為
      商標之主要部分，應有使消費者與據以核駁商標產生混同
      誤認之虞，又原告於申請時聲明「台灣」；「醇」不專用
      部分，並不影響系爭商標構成近似與否之判斷。至據以核
      駁商標是否有無正當事由迄未使用或繼續停止使用已滿三
      年而有商標法第57條第2 項規定之適用一節，核屬另案問
      題；且在該商標未經依法廢止註冊確定前，仍有拘束本件
      商標申請註冊之效力。又按「商標包含說明性或不具識別
      性之文字、圖形、記號、顏色或立體形狀，若刪除該部分
      則失其商標之完整性，而經申請人聲明該部分不在專用之
      列者，得以該商標申請註冊」固為商標法第19條所明定。
      本件原告於申請時雖亦就圖樣上之「五」部分聲明不專
      用，惟查「五」因涉有商標法第23條第1 項第13款規定
      之適用，就此部分自應無商標法第19條規定之適用。
甲、程序部分：
一、本件原告代表人郭永煌於訴訟進行中變更為甲○○，茲據原
    告現任代表人依法具狀向本院聲明承受訴訟，核無不合，應
    予准許。
二、原告經合法通知，無正當理由而未於言詞辯論期日到場，核
    無行政訴訟法第218條、民事訴訟法第386條各款所列情形，
    爰依被告之聲請，由其一造辯論而為判決。
乙、實體部分：
一、按商標「相同或近似於他人同一或類似商品或服務之註冊商
    標或申請在先之商標，有致相關消費者混淆誤認之虞者。」
    不得註冊，為商標法第23條第1 項第13款本文所規定。所謂
    「有致相關消費者混淆誤認之虞」者，係指兩商標因相同或
    構成近似，致使相關消費者誤認為同一商標，或雖不致誤認
    二商標為同一商標，但極有可能誤認二商標之商品／服務為
    同一來源之系列商品／服務，或誤認二商標之使用人間存在
    關係企業、授權關係、加盟關係或其他類似關係而言。而判
    斷有無混淆誤認之虞，則應參酌商標識別性之強弱、商標之
    近似及商品／服務類似等相關因素之強弱程度、相互影響關
    係及各因素等綜合認定是否已達有致相關消費者產生混淆誤
    認之虞。
二、經查，本件原告於商標註冊申請書雖載明商標圖樣中之「五
    」不得單獨主張專用權，經被告以「五」因涉有商標法
    第23條第1項第13款規定之適用，而未准其聲明本件商標圖
    樣上之「五」不專用，原告就此部分並未爭執，應先敘明
    。復查，系爭商標圖樣係由以台灣圖形線條為底之「台灣」
    二字、以橢圓形內置反白「禾易」二字分列左右上方之兩側
    並於中間置放較大之空心中文「五醇」三字而分成三部分
    直書排列所組成。其中「五醇」字體較大且予人寓目深刻
    ，自屬系爭商標之主要部分，其與據以核駁註冊第964610號
    「五神」、第964611號「五春」、第983327號「五醇
    」及第0000000號「五糧液」商標商標相較，皆有相同之「
    五（或同義字之糧）」或「五醇」，僅末字為「醇」與
    「神」、「春」、「液」些微之別，異時異地隔離觀察，在
    外觀、讀音及觀念上均極相彷彿，應屬構成近似之商標。又
    系爭商標指定使用於白蘭地酒、威士忌酒、伏特加酒、水果
    酒、高梁酒、茅台酒、藥味酒、人蔘酒、米酒、烈酒、汽泡
    酒、蒸餾酒、含酒精之飲料（啤酒除外）、梅酒、加有蒸餾
    烈酒之飯前酒、酒（啤酒除外）、各種酒（麥酒及啤酒除外
    ）、酒精飲料（啤酒除外）、料理米酒、山葡萄酒等商品，
    與據以核駁商標指定使用於酒（啤酒除外）、酒精飲料（啤
    酒除外）等商品，復屬同一或高度類似商品。衡酌二商標之
    近似程度及二商標指定使用商品同一或高度類似，系爭商標
    之註冊，客觀上難謂無使相關消費者誤認其與據以核駁商標
    之商品為同一來源之系列商品，或誤認二商標之使用人間存
    在關係企業、授權關係、加盟關係或其他類似關係，而產生
    混淆誤認之虞者，自有首揭法條規定之適用。
三、原告於商標申請及訴願階段所檢送之商品宣傳單、商品實物
    照片等影本觀之，其上並無日期記載，且原告亦未再佐以其
    他證據資料，尚難以該等使用證據資料即認系爭商標業經原
    告使用，已為相關消費者所認識，並足以區辨其與據以核駁
    商標指定使用之商品係為不同來源者。原告雖提出問卷調查
    資料主張三年內沒有同業看過據以核駁商標之酒商品行銷市
    面，但此係據以核駁商標有無應予廢止其註冊問題，於未經
    廢止註冊確定前，自仍有據以拘束他人商標申請註冊之效力
    ，與本件判斷系爭商標是否與據以核駁商標構成近似而有致
    相關消費者產生混淆誤認之虞無涉。原告雖又主張「五糧」
    指五種穀糧，中文「五糧」使用於酒商品亦不具識別性。系
    爭商標圖樣中包含公司名稱特取部分「禾易」及寶島圖形，
    自足予消費者該商品為來自「寶島」「台灣」之「禾易」公
    司所產製之寓目印象，而足以與據以核駁商標相分別等等。
    但查，「五醇」係中國名酒五糧液的系列酒，與五糧液酒
    同工藝，同原料，同樣窖池生產，且與五糧液有同樣的歷史
    ，此有網路查詢資料可憑（原處分卷第19頁參照，原告所提
    其自行於網路上查詢資料亦有據以核駁商標使用於酒類之相
    關報導），尚不能認「五糧」有五種穀糧之意涵，即認其使
    用於酒類商品不具識別性。原告以之作為商標之主要部分，
    已與據以核駁商標近似程度甚高，又均指定使用在同一或高
    度類似之酒類商品，應有使消費者產生混同誤認之虞。另原
    告於申請時聲明「台灣」；「醇」不專用部分，並不影響系
    爭商標整體與據以核駁商標構成近似與否之判斷，應予敘明
    。
四、從而系爭商標註冊申請有違商標法第23條第1 項第13款前段
    之規定，被告據此而為核駁系爭商標註冊申請之處分，於法
    核無不合。訴願決定予以維持，亦無違誤。原告訴請撤銷訴
    願決定及原處分，並命被告應就系爭商標申請案為准予註冊
    之審定，為無理由，應予駁回。
據上論結，本件原告之訴為無理由，爰依行政訴訟法第98條第3
項前段，判決如主文。
中　　華　　民　　國　　96　　年　 　6　　月　 28  　 日
                          第三庭審判長法　官  楊莉莉
           　　　　　　　　　　     　法　官　曹瑞卿
           　　　　　　　　　　     　法　官  陳國成
上為正本係照原本作成。
如不服本判決，應於送達後20日內向本院提出上訴狀並表明上訴
理由，如於本判決宣示後送達前提起上訴者，應於判決送達後20
日內補提上訴理由書（須按他造人數附繕本）。
中　　華　　民　　國　　96　　年　 　6　　月　 29  　 日
      　　　　　　　　　   　 　      書記官  王英傑
